ACORDAO-COMPLETO-2544008

ACÓRDÃO 4785/2022 ATA 29/2022 - PRIMEIRA CÂMARA

VISTOS, relatados e discutidos estes autos de representação formulada pela Secretaria de Controle Externo de Aquisições Logísticas (Selog) a respeito da ocorrência de possíveis irregularidades no fornecimento emergencial, ao município de Pinheiro/MA, de seis mil testes rápidos para diagnóstico de Covid-19.
ACORDAM os ministros do Tribunal de Contas da União, reunidos em sessão da 1ª Câmara, diante das razões expostas pelo relator, em:
9.1. conhecer da representação, satisfeitos os requisitos de admissibilidade constantes no art. 113, § 1º, da Lei 8.666/1993, c/c o art. 237, VI e parágrafo único, do RI/TCU, e no art. 103, § 1º, da Resolução TCU 259/2014, para, no mérito, considerá-la improcedente;
9.2. determinar que a Delegacia de Repressão à Corrupção e Crimes Financeiros -DELECOR/DRCOR/SR/PF/MA, da Superintendência da Polícia Federal no Maranhão, encaminhe ao Tribunal o resultado final do inquérito policial 2020.0097868-SR/DPF/MA, quando de sua finalização;
9.3. dar ciência ao município de Pinheiro/MA, à Controladoria Geral da União no Maranhão (CGU/MA) , à Delegacia de Repressão à Corrupção e Crimes Financeiros -DELECOR/DRCOR/SR/PF/MA, da Superintendência da Polícia Federal no Maranhão, e ao interessado do teor desta deliberação, destacando que poderá ser acessada no endereço eletrônico www.tcu.gov.br/acordaos;
9.4. encerrar o processo e arquivar os autos, nos termos do art. 250, I, c/c art. 169, II, do RI/TCU.

Representação sobre supostas irregularidades no fornecimento emergencial de teste rápido para COVID-19.

Primeira Câmara

município de Pinheiro/MA.

3. Interessados/Responsáveis:
3.1. Interessado: A. P. Sousa Filho Ltda. (23.627.763/0001-62).
3.2. Responsável: município de Pinheiro/MA (06.200.745/0001-80).

13.1. Ministros presentes: Walton Alencar Rodrigues (Presidente) e Benjamin Zymler.
13.2. Ministro-Substituto convocado: Marcos Bemquerer Costa.
13.3. Ministros-Substitutos presentes: Augusto Sherman Cavalcanti e Weder de Oliveira (Relator).

WEDER DE OLIVEIRA

Reproduzo a instrução da Secretaria de Controle Externo de Aquisições Logísticas (Selog) [footnoteRef:2]: [2:  Peça 128.] 
	A. Identificação do Processo

	TC Processo 022.080/2021-0
	Conhecimento. Improcedência. Mérito. Arquivamento

	Unidade Jurisdicionada
	Uasg

	Prefeitura Municipal de Pinheiro/MA
	Não se aplica

	Representante
	CNPJ
	Procuração

	Secretaria de Controle Externo de Aquisições Logísticas (Selog) 
	Não se aplica
	Não se aplica

	Objeto da Contratação

	Fornecimento emergencial de seis mil testes rápidos para diagnóstico de Covid-19 (tipo de amostra sangue total, soro ou plasma e/ou coleta por swab, marca Livzon) , ao preço unitário de R$ 160,00 (peça 17, p. 60) 

	Procedimento Auxiliar de Contratação
	Modalidade
	Número do Contrato

	Não se aplica (dispensa de licitação) 
	Não se aplica (dispensa de licitação) 
	130/2020

	Modo de Disputa
	Tipo

	Não se aplica (dispensa de licitação) 
	Não se aplica

	Vigência
	Valor Contratado

	14/5/2020 a 14/11/2020 (peça 17, p. 60) 
	R$ 960.000,00 (17, p. 60) 

	Legislação que Rege o Contrato

	Lei 13.979/2020 (Enfrentamento Covid-19) 

	Suspenso por Medida Cautelar?
	Não

	Fase do Contrato

	O Contrato 130/2020 (peça 17, p. 60-64) foi celebrado em 14/5/2020 e sua vigência expirou em 14/11/2020, já tendo ocorrido o pagamento de todo o valor contratado (peças 19-20) .

	B. Histórico

	Trata-se de representação da Selog, com fundamento em informações repassadas pela Secretaria do Tribunal de Contas da União no Maranhão (SEC/MA) , a respeito de possíveis irregularidades no Contrato 130/2020 (peça 17, p. 60-64) , firmado, em 14/5/2020, entre a Prefeitura Municipal de Pinheiro/MA e a empresa Lizvaldo Teixeira Eireli (CNPJ 23.627.763/0001-62) , nome fantasia Comercial Teixeira Material Médico Hospitalar, mas que atualmente possui razão social A. P. Sousa Filho Ltda. e nome fantasia Qualimed Distribuidora de Medicamentos (peça 27) .
O objeto da contratação consistiu no fornecimento emergencial de 6.000 testes rápidos para diagnóstico de Covid-19 (tipo de amostra sangue total, soro ou plasma e/ou coleta por swab, marca Livzon) , ao preço unitário de R$ 160,00 e valor total de R$ 960.000,00 (peça 17, p. 60) .
As informações repassadas pela SEC/MA referem-se ao Inquérito Policial (IPL) 2020.0097868-SR/DPF/MA (peças 4-14) , da Superintendência da Polícia Federal no Maranhão (SR/DPF/MA) , relacionado à "Operação Estoque Zero", cujo teor foi compartilhado com o TCU por autorização judicial (peça 37) , o qual apura possíveis ocorrências tipificadas como crime pela Lei 8.666/1993, no âmbito do mencionado contrato.
O IPL foi instaurado com fundamento na Nota Técnica 2.488/2020/NAE-MA (peça 26) , da Controladoria Geral da União no Maranhão (CGU/MA) , que aponta, em síntese, as seguintes possíveis irregularidades:
1.1. ausência de justificativa para o quantitativo contratado: falta de memória de cálculo justificando a quantidade de testes contratados;
1.2. pesquisa de preços realizada de forma inadequada, com possível sobrepreço: indício de direcionamento de pesquisa de preços para empresas distantes geograficamente do município, realizada exclusivamente com empresas estabelecidas em Teresina-PI e seu entorno, desconsiderando a existência de empresas sediadas em praças mais próximas e maiores, como a de São Luís/MA;
1.3. contratação de empresa sem estoque e capacidade operacional;
1.4. crescimento vertiginoso das vendas da empresa durante a pandemia;
1.5. empresa sem registro de funcionários e veículos;
1.6. quantidade de testes adquiridos incompatível com o total de exames realizados; e
1.7. simulação de venda.
Esse inquérito ainda se encontrava em curso à época da autuação do presente processo, tendo resultado em medidas judiciais de busca e apreensão na Secretaria Municipal de Saúde (SMS) e no Centro de Especialidades Médicas de Pinheiro (CEMP) (peças 6-10) , bem como em endereços de pessoas físicas e jurídicas (peças 11-14) .
Considerando o compartilhamento de informações do IPL, foram juntados aos autos o referido procedimento policial (peças 4-14) , bem como a nota técnica da CGU/MA (peça 26) e os respectivos papéis de trabalho (peças 31 e 33-35, incluindo planilhas de relação de notas fiscais de entrada e saída da contratada que constam como itens não digitalizáveis na peça 31) .
Os documentos acima foram juntados com atribuição de sigilo, pois o inquérito tramitava em segredo de justiça (peça 4, p. 21) , motivo pelo qual a instrução preliminar também foi classificada como sigilosa (peça 38) .
A referida instrução destacou (peça 38, p. 3, item 11) que, antes da autuação do presente processo, tramitava perante este Tribunal o TC Processo 021.150/2020-6, que se tratava de denúncia a respeito do mesmo objeto e que foi julgado pelo Acórdão 1476/2021-TCU-Plenário, relatado pelo Ministro Weder de Oliveira, considerando a denúncia improcedente.
Cabe mencionar que, consoante o destacado na instrução preliminar (peça 38, p. 6-7, itens 25.1-25.8) , a denúncia não reportou ilegalidade ou irregularidade na aquisição dos 6.000 testes rápidos para Covid-19, mas possíveis falhas na estimativa da quantidade adquirida pelo contratante.
Ao examinar seu mérito, esta Unidade Técnica evidenciou a ausência de indícios de que tivesse havido a contratação de quantitativos superiores aos necessários para o município. Também avaliou o valor unitário dos testes adquiridos e não identificou a prática de sobrepreço.
Contudo, restou consignado no exame anterior que a assertiva acima não obstaculizava o fato de que a matéria poderia ser reanalisada, desta vez com base em novos elementos trazidos pelo inquérito policial.
Assim, os novos elementos encaminhados indicaram que a presente representação possuía suporte documental diverso, que a diferenciava da denúncia citada, não havendo, assim, impedimento para o seu seguimento.
Promoveu-se, então, o exame das ocorrências mencionadas na Nota Técnica 2.488/2020/NAE-MA, e, quando pertinente, outras informações constantes do IPL e/ou informações constantes da instrução de mérito no TC Processo 021.150/2020-6.
Por fim, concluiu-se que poderia ter havido superfaturamento, em violação ao princípio da probidade e incidência ao disposto nos arts. 25, § 2º, e 70 da Lei 8.666/1993, em razão da não entrega dos bens contratados, no valor total de R$ 960.000,00.
Tendo em vista a possibilidade de o TCU vir a determinar a instauração de tomada de contas especial ou quaisquer outras medidas relativas à responsabilização, foi realizada a oitiva e a construção participativa junto à Prefeitura Municipal de Pinheiro/MA, bem como a oitiva da empresa A. P. Sousa Filho Ltda. (peça 38, p. 17-18) .
A Prefeitura Municipal de Pinheiro/MA arguiu (peça 58, p. 3-4, parágrafos 16-22) ter havido cerceamento de defesa e, portanto, violação ao princípio do contraditório, uma vez que não obteve vistas às peças 4-14, 26, 31, 33-35 e 38-40, alegando que a instrução anterior teria sido embasada no seu teor. Não obstante, respondeu à oitiva.
Quanto à oitiva da empresa contratada, houve a devolução da sua notificação (peça 54) , por estar ausente no local algum responsável legal.
A instrução (peça 77) de análise da oitiva da Prefeitura Municipal de Pinheiro/MA observou (itens 21-59, p. 5-10) , em síntese, que:
1.8. o suposto fornecimento dos 6 mil testes rápidos foi faturado pela contratada por meio da Nota Fiscal 149, a qual foi carimbada e assinada pela fiscal do contrato em 14/5/2020, autorizada a liquidação, em 18/5/2020, pelo Secretário Municipal de Saúde, que também emitiu duas ordens de pagamento, a primeira com valor de R$ 320.000,00 e a segunda no importe de R$ 640.000,00;
1.9. consta no relatório da CGU que, até a data da emissão da Nota Fiscal 149 (14/5/2020) , a empresa contratada nunca havia adquirido ou possuído estoque de testes para Covid-19, e que essa Nota Fiscal não transitou por posto fiscal;
1.10. que a fiscal do contrato, Sra. Louyzy Lenne Nunes Bittencourt, atestou a entrega dos 6 mil testes, em 18/5/2020, mas declarou à Polícia Federal que "recebeu o material lacrado" e que não fez a "conferência item por item";
1.11. apesar da alegada entrega dos testes, foi observado na instrução inicial (peça 38) que havia incompatibilidade entre a quantidade de exames realizados e o total adquirido junto à empresa contratada;
1.12. também consta no relatório da CGU que a Secretaria de Saúde do Estado do Maranhão havia informado que foram destinados 2.240 testes ao município de Pinheiro/MA, o qual teria notificado apenas a realização de 1.381 exames;
1.13. a Prefeitura Municipal afirmou que todos os testes adquiridos foram efetivamente entregues e realizados, apresentando relações de pacientes das unidades denominadas Laboratório Central, Hospital Municipal Antenor Abreu e Megalab, com os quantitativos de 4.066, 9.519 e 887, respectivamente, utilizados entre abril/2020 e março/2021, perfazendo o total de 14.472 testes;
1.14. os documentos apresentados pela Prefeitura de Pinheiro não demonstram que o quantitativo ali informado englobaria as aquisições feitas junto à empresa Comercial Teixeira, pois poderiam ser oriundas de distribuições realizadas pelo Ministério da Saúde ou pela Secretaria de Estado da Saúde;
1.15. há indícios de ter ocorrido simulação de venda de 6 mil testes rápido de Covid-19 da empresa Comercial Teixeira para a Secretaria Municipal de Saúde de Pinheiro/MA, caracterizando superfaturamento, com prejuízo aos cofres públicos no importe R$ 960.000,00, o que ensejaria a imediata conversão dos presentes autos em tomada de contas especial;
1.16. os documentos e informações para o embasamento de tomada de contas especial advém essencialmente das apurações feitas pela Polícia Federal, os quais foram compartilhados com o TCU, por meio de autorização judicial, sem que fosse retirado o sigilo da investigação;
1.17. neste contexto, a delimitação descritiva da conduta dos responsáveis e a definição do nexo de causalidade violaria o sigilo da esfera criminal, além de que haveria prejuízo ao exercício do contraditório e da ampla defesa dos agentes a serem citados, os quais não poderiam ter acesso a grande parte dos elementos probatórios.
Dessa forma, mediante o instituto do compartilhamento de provas, foi solicitado à Polícia Federal que esclarecesse se o inquérito policial já tinha sido concluído e se ainda remanescia o sigilo das investigações.
Também foram realizadas diligências ao Ministério da Saúde e à Secretaria de Estado da Saúde do Estado do Maranhão para que informassem todos os quantitativos de testes rápidos de Covid-19 encaminhados diretamente para o Município de Pinheiro/MA, desde o início da pandemia.
Considerando, ainda, que não tinha havido a notificação da oitiva da empresa contratada, foi realizada novamente, desta vez no endereço residencial do seu proprietário formal, Sr. Antonio Pereira de Sousa Filho, à Quadra 72, Casa 1, Parque Piauí, Teresina/PI, CEP 64025-240.
Dessa forma, a presente instrução se destina à análise dos elementos apresentados em decorrência da oitiva da sociedade empresária A. P. Sousa Filho Ltda (CNPJ 23.627.763/0001-62) , da solicitação à Delegacia de Repressão a Corrupção e Crimes Financeiros-DELECOR/DRCOR/SR/PF/MA, da Superintendência da Polícia Federal no Maranhão, e das diligências ao Ministério da Saúde e à Secretaria de Estado da Saúde do Estado do Maranhão, em confronto e conjunto com as informações anteriormente prestadas pela Prefeitura Municipal de Pinheiros/MA.
Promovidas a oitiva, a solicitação e as diligências quanto às alegações do representante e demais questões levantadas por esta Unidade Técnica, passa-se a analisar as respostas apresentadas, tópico a tópico, conforme transcrição/contextualização a seguir.

	C. Histórico de Comunicações

	Despacho da Secretária (Delegação de Competência) 
	Peça 79
	12/11/2021

	Ofícios Encaminhados pelo TCU

	Ao Delegado de Repressão a Corrupção e Crimes Financeiros da Polícia Federal no Maranhão (DELECOR/DRCOR/SR/PF/MA) .
	Ofício 65.099/2021-TCU/Seproc, de 17/11/2021 (peça 80) .

	Ao Diretor (a) de Integridade (Controle Interno) do Ministério da Saúde.
	Ofício 65.177/2021-TCU/Seproc, de 17/11/2021 (peça 81) .

	Ao Secretário (a) de Estado de Saúde do Maranhão.
	Ofício 65.176/2021-TCU/Seproc, de 17/11/2021 (peça 83) .

	Ao Prefeito (a) Municipal de Pinheiro - MA.
	Ofício 65.179/2021-TCU/Seproc, de 17/11/2021 (peça 84) .

	Proprietário/Representante Legal de A.P. Sousa Filho Ltda., Antonio Pereira de Sousa Filho.
	Ofício 65.041/2021-TCU/Seproc, de 16/11/2021 (peça 85) .

	D. Documentos Apresentados em Resposta à Oitiva

	Pela DELECOR/DRCOR/SR/PF/MA

	Ofício 521/2021/CGGC/PF, de 8/12/2021 (peças 88-89) .

	Pela Diretoria de Integridade do Ministério da Saúde

	Ofício 1.283/2021/CDOC/CGCIN/DINTEG/MS, de 28/12/2021 (peça 102, p. 1-2) .

	Despacho SE/GAB/SE/MS, de 25/11/2021 (peça 102, p. 3-4) .

	Despacho DLOG/SE/MS, de 24/11/2021 (peça 102, p. 5-6) .

	Relatório de Saída de Medicamento de 1º/1/2020 a 24/11/2021 (peça 102, p. 7-9) .

	Despacho SVS/MS, de 28/12/2021 (peça 102, p. 10-12) .

	Pela Secretária de Estado de Saúde do Maranhão

	Ofício 1.915/2021 - GAB/SES São Luís/MA, de 13/12/2021 (peça 97) .

	Mapa de distribuição de testes rápidos para diagnóstico de Covid-19 para o SMS de Pinheiro/MA (peças 98 e 100) .

	Pela Sociedade Empresarial

	Outorgante: A. P. Sousa Filho Ltda. - ME, CNPJ: 23.627.763/0001-62, Outorgado: Caio Iatam Pádua De Almeida Santos, OAB/PI 9415 e OAB/MA 22.465-A (peça 92) .

	Pedido de vistas e cópias dos autos e dilação de prazo em 15 dias (peças 93-96) .

	Manifestação com pedido de acesso às peças mantidas em sigilo, com a reabertura de prazo para apresentação de defesa (peças, de igual teor, 104, 157 e 158) .

	Anexos da manifestação (peças 105-110) .

	Termo de Distrato do Contrato de Representação Comercial entre Antonio Pereira de Sousa Filho e Dimensão Distribuidora de Medicamentos Eireli (peça 111) .

	Ofício 5/2021 da Qualimed Distribuidora de Medicamentos para a Dimensão Distribuidora de Medicamentos Eireli (peça 115) .

	Resposta ao Ofício 5/2021 (peças 112-113) 

	Instrumento Particular de Confissão de Dívida, sendo devedor: Antonio Pereira de Sousa Filho e credor: Dimensão Distribuidora de Medicamentos Eireli (peças, de igual teor, 114 e 152) .

	Notificação Extrajudicial (Peça 116) .

	NF-e de venda de mercadorias (peças 117-134) .

	Comprovantes de pagamentos (peças 135-151 e 153-156) .

	Ofício 5/2021 da Qualimed Distribuidora de Medicamentos para a Dimensão Distribuidora de Medicamentos Eireli (peça 115) .

	E. Exame Técnico

	Item 63.2.: realizar, nos termos do art. 250, V, do Regimento Interno/TCU, a oitiva da sociedade empresária A. P. Sousa Filho Ltda (CNPJ 23.627.763/0001-62) , no endereço residencial do seu proprietário, Sr. Antonio Pereira de Sousa Filho, à Quadra 72, Casa 1, Parque Piauí, Teresina/PI, CEP 64025-240, para, no prazo de quinze dias, manifestar-se, caso queira, sobre os fatos constantes abaixo, relativos ao Contrato 130/2020, firmado com a Prefeitura Municipal de Pinheiro/MA:
a) possível superfaturamento consubstanciado no pagamento mediante simulação de entrega do produto comprado, resultando em dano ao Erário no valor histórico de R$ 960 mil, tendo em vista o seguinte conjunto indiciário, que aponta o não fornecimento dos produtos, violando-se o princípio da probidade e incidindo-se no arts. 25, § 2º, e 70 da Lei 8.666/1993;
a.1) empresa sem estoque para atender a demanda da contratação;
a.2) empresa sem registro de funcionários e veículos e indícios de ausência de efetivo funcionamento do estabelecimento comercial constante do endereço da contratada, indicando inexistência de capacidade técnico-operacional para o fornecimento contratado;
a.3) quantidade de testes comprados junto à contratada incompatível com a quantidade de exames realizados, ainda mais considerando a doação realizada em favor do município de Pinheiro/MA pelo Governo do Estado do Maranhão;
a.4) ausência, na pesquisa de preços, de justificativa para a escolha das empresas às quais foram solicitadas propostas de preços, contribuindo para, ao final, haver a contratação de empresa sem comprovada capacidade técnico-operacional; e
b) demais informações que julgar necessárias.
Fundamento legal ou jurisprudencial: art. 250, V, do Regimento Interno/TCU; e arts. 25, § 2º, e 70 da Lei 8.666/1993.
Manifestação da empresa sobre os indícios de irregularidades:
Sobre o cerceamento de defesa:
a) foi indeferido o acesso às peças 4-14; 26; 31; 33-35 e 38-40, uma vez que elas foram classificadas como sigilosas e o indeferimento teve por fundamento o disposto no inciso VIII do Art. 23 da Lei de Acesso à Informação;
Art. 23. São consideradas imprescindíveis à segurança da sociedade ou do Estado e, portanto, passíveis de classificação as informações cuja divulgação ou acesso irrestrito possam:
 (...) 
VIII - comprometer atividades de inteligência, bem como de investigação ou fiscalização em andamento, relacionadas com a prevenção ou repressão de infrações.
b) pela dicção do inciso VIII do Art. 23 da legislação acima mencionada, percebe-se que a investigação ou a fiscalização DEVE ESTAR EM ANDAMENTO;
c) se ainda estão realizando a investigação acerca do fato apurado na presente representação, não poderia ter havido a notificação do ora representado para apresentar DEFESA;
d) para que a parte seja instada a se manifestar acerca de um fato, a fiscalização deve ter sido ultimada, o Tribunal já deveria ter colhido todos os elementos de prova para que a parte, ao proceder com a sua defesa, a realizasse tendo pleno conhecimento de todos os fatos e provas que lhe são imputados, sob pena de grave violação ao devido processo legal e a ampla defesa e ao contraditório, que deve ser exercido em sua plenitude;
e) na seara judicial, o próprio Ministério Público só ajuíza uma ação quando a polícia federal conclui o inquérito, a análise de todos os elementos de prova, o que deveria ter ocorrido no caso em comento, uma vez que a presente representação poderá vir a ser julgada sem que a parte tenha tido acesso a todos os documentos e elementos de provas dos fatos que lhe são imputados, repisando, em grave violação ao devido processo legal e a ampla defesa e ao contraditório;
f) insta trazer à baila a Súmula Vinculante 14 do STF;
Súmula Vinculante 14
É direito do defensor, no interesse do representado, ter acesso amplo aos elementos de prova que, já documentados em procedimento investigatório realizado por órgão com competência de polícia judiciária, digam respeito ao exercício do direito de defesa.
g) no item 29.2.4 do relatório da unidade técnica, transcrito no Despacho do Ministro-Relator Weder de Oliveira (peça 41, p. 16) , é feita referência expressa à peça 33, peça esta que está sob sigilo e que a parte não pode ter acesso, o que demonstra e comprova o cerceamento de defesa;
h) resta evidente a violação ao direito fundamental da ampla defesa, a parte não deveria ser notificada enquanto estiver sendo analisados os documentos sob sigilo por conta de a fiscalização ainda estar em andamento, que é o que resta demonstrado ao se fundamentar a negativa de acesso no inciso VIII do Art. 23;
i) não pode a Lei de Acesso à Informação se sobrepor ao direito constitucional da ampla defesa;
Sobre a entrega dos testes por parte da empresa ora representada:
j) conforme consta do próprio relatório técnico, o presente caso versa apenas acerca da suposta não entrega dos testes por parte da empresa ora representada, uma vez que as demais questões foram analisadas no processo TC Processo 021.150/2020-6;
k) uma das premissas que se funda a presente representação, de dados extraídos da CGU, que foram colhidos de forma unilateral, seria a suposta ausência de estoque e da não passagem pelo posto fiscal;
l) na postagem (peça 100, p. 1) , o Prefeito do Município fez o seguinte pronunciamento na parte que interessa: "Estou aqui nesse momento no Estado do Piauí, viemos buscar 2.000 (dois mil) testes para a nossa cidade de Pinheiros (...) e, um comentário chamou atenção, o realizado pela Senhora de codinome no Twitter Edilene.Amorim19, que diz que os 2.000 mil testes são poucos ante a quantidade de pessoas com suspeitas;
m) analisando a postagem, percebe-se que o prefeito da cidade de Pinheiros estava transportando testes rápidos da marca Livizon, que vem a ser a mesma marca adquirida do ora representado, que é a mesma que o Secretário de Saúde expôs em suas redes sociais quando de uma ação realizada pela Prefeitura de Pinheiros (peça 100, p. 2) ;
n) resta completamente desconstituída a suspeita de que não foram entregues os testes adquiridos, pelo fato de que os testes não transitaram pelo posto fiscal da Sefaz-PI: o prefeito buscou de avião a remessa de 2.000 mil testes e o representante da empresa ora demandada foi o responsável pelo transporte dos outros 4.000 mil testes em seu veículo;
o) contudo, foi realizada verificação nos dados apresentados pelo estado do Maranhão em comparação com os fornecidos pela prefeitura de Pinheiros;
p) no dia 31/8/2020, o estado do Maranhão tinha realizado o total de 334.234 testes com 151.615 pessoas positivadas (peça 108, p. 1) , e o município de Pinheiros, na mesma data, de acordo com os dados da SES-MA (peça 108, p. 6) , havia 1.840 pessoas com teste positivo para Covid-19;
q) como poderia a prefeitura de Pinheiros ter informado apenas 1.381 testes realizados até o dia 6/8/2020, se no dia 31/8/2020, o município já contava com mais de 1.840 casos confirmados?
r) embora não tenhamos tido acesso ao ofício (peça 33, p. 8 e 11) , pode ser que ele faça referência apenas à comprovação de utilização dos testes entregues pelo Estado do Maranhão que, pelo número de pessoas positivadas, eram insuficientes para que o município pudesse ter esse número de casos confirmados, sem que tivesse sido realizada uma ampla testagem;
s) fazendo uma análise nos boletins epidemiológicos do dia 6/10/2020, apresentados pelo Estado do Maranhão, em comparação com os fornecidos pela Prefeitura de Pinheiros, no boletim do Estado do Maranhão, a cidade de Pinheiros tinha 2.070 pessoas positivadas para a Covid-19 (peça 107, p. 6) , enquanto no da Prefeitura de Pinheiros, o total era de 2.920 casos confirmados para um total de 9.926 testes realizados (peça 109, p. 2) , quase numa proporção de 3 testes realizados para 1 confirmado;
t) ou seja, os dados apresentados pela SES-MA, por meio da informação de peça 33 (que não se teve acesso) , não podem ser considerados, sejam eles analisados de forma isolada ou em conjunto com os demais argumentos apresentados pela CGU, haja vista que os dados extraídos do boletim epidemiológico apresentado pela prefeitura de Pinheiros, quando comparados com os dados dos boletins epidemiológicos do Estado do Maranhão, são similares e demonstram de forma cabal que não foram realizados apenas 1.381 testes até o dia 6/8/2020, como levanta a CGU, o que faz com que sejam acatados os dados ora apresentados, que são dados oficiais, dotados de fé pública e capazes de demonstrar a real aplicação de mais de 6.000 testes pela Prefeitura de Pinheiros;
Sobre a comprovação do estoque da empresa ora representada:
u) é muito comum entre empresas que atuam no mesmo ramo, a venda de mercadorias feito incialmente por meio de nota de entrega com o pagamento realizado a posteriori. Nesses casos, a distribuidora que realiza a venda para uma outra empresa privada emite a nota fiscal apenas quando recebe o pagamento da empresa adquirente do produto, não havendo qualquer irregularidade nesse tipo de procedimento, ainda mais quando a empresa ora representada é de um ex-representante comercial da Dimensão Distribuidora (peça 111) ;
v) para comprovar o alegado, foi anexada a nota de entrega de 4.000 mil testes da empresa Dimensão Distribuidora para a empresa A. P. Sousa Filho Ltda. (peça 106) , ora representada, datada do dia 14.05.2020, o que comprova o estoque e a capacidade da empresa no que concerne aos produtos entregues (teste covid) para a Prefeitura de Pinheiros;
w) a empresa A. P. Sousa Filho Ltda. adquiriu testes da empresa Dimensão Distribuidora, assim como adquiriu da empresa Oltramed Comércio de Produtos Médicos (peça 105) ;
x) embora exista um débito da empresa A. P. Sousa Filho Ltda. em relação a empresa Dimensão Distribuidora, foram realizados diversos pagamentos acerca dos produtos adquiridos (peças 117-151 e 153-156) , o que demonstra a regularidade da transação comercial, que se deu dentro dos limites e liames de uma relação estritamente comercial;
y) no que concerne à ausência de estrutura, capacidade operacional e estrutura física, a A. P. Sousa Filho Ltda. é uma empresa que tem como dono um ex-representante comercial que trabalhou no segmento por diversos anos, conta com experiência profissional capaz de iniciar o desenvolvimento da empresa; e
z) portanto, resta evidente a lisura da empresa nas vendas realizadas para Pinheiro, restando comprovada a devida entrega de 6.000 testes por parte da A. P. Sousa Filho Ltda., as provas apresentadas junto a presente manifestação têm o condão de afastar cada uma das supostas irregularidades apontadas pela CGU, o que leva a improcedência da presente demanda, o que desde já se requer.
Do pedido:
Em face ao exposto, se requer seja acolhida a presente preliminar, para que seja facultado acesso às peças mantidas em sigilo, com a reabertura de prazo para apresentação de defesa, ante a flagrante violação ao princípio do devido processo legal e ao direito fundamental da ampla defesa, e no mérito, que sejam considerados devidamente justificados todos os questionados realizados pela unidade técnica do TCU, no que concerne a entrega dos 6.000 mil testes por parte da A. P. Sousa Filho Ltda.
Item 63.3.: solicitar à Delegacia de Repressão a Corrupção e Crimes Financeiros-DELECOR/DRCOR/SR/PF/MA, da Superintendência da Polícia Federal no Maranhão, para que, se possível, considerando o instituto do compartilhamento de provas, encaminhe no prazo de quinze dias os seguintes esclarecimentos:
a) tendo em vista o compartilhamento de informações com a CGU e o TCU, que foi realizado por meio de autorização judicial, informar se o Inquérito Policial 2020.0097868 já foi concluído e se ainda remanesce o sigilo das investigações, uma vez que os elementos em apuração na esfera criminal também embasariam a eventual instauração de tomada de contas especial nesse Tribunal; e
b) caso já tenha sido concluído, informar se há possibilidade de compartilhar com o TCU o relatório final, acompanhado de cópia dos documentos que tenham embasado as conclusões.
Manifestação da DELECOR/DRCOR/SR/PF/MA:
a) a Coordenadora-Geral de Governança e Controle Substituta, Delegada de Polícia Federal Larissa Portela Pedrosa, de ordem do Senhor Diretor-Geral da Polícia Federal, em resposta ao Ofício 65.099/2021-TCU/Seproc, encaminhou o Despacho DELECOR/DRCOR/SR/PF/MA (peça 89) , que informa que o Inquérito Policial - IPL 2020.0097868-SR/PF/MA permanece com o sigilo judicial decretado, e que o Desembargador responsável indeferiu o pedido de compartilhamento de provas realizado pela autoridade policial signatária no bojo de tal procedimento, razão pela qual se comunica a impossibilidade da prestação de informações nos moldes solicitados pelo Tribunal de Contas da União.
Item 63.4.: diligenciar o Ministério da Saúde, com fundamento nos artigos 157 e 187 do Regimento Interno/TCU, para que, no prazo de quinze dias, encaminhe cópia dos seguintes documentos e/ou esclarecimentos:
a) informar todos os quantitativos de testes rápido de Covid 19 encaminhados diretamente para o Município de Pinheiro/MA, desde o início da pandemia, apresentando cópia de documento que comprove o envio
Fundamento legal ou jurisprudencial: artigos 157 e 187 do Regimento Interno/TCU.
Manifestação da Unidade Jurisdicionada sobre os indícios de irregularidades:
a) os testes rápidos para detecção do SARS-COV2 distribuídos pelo Ministério da Saúde foram enviados ao Estado do Maranhão e aos Distritos Sanitários/MA, conforme solicitação das áreas responsáveis pelo envio do insumo. Neste sentido, não houve a distribuição de testes rápidos de Covid 19 diretamente à Prefeitura Municipal de Pinheiro/MA (peça 102, p. 5) .
Item 63.5.: diligenciar a Secretaria de Estado da Saúde do Estado do Maranhão, com fundamento nos artigos 157 e 187 do Regimento Interno/TCU, para que, no prazo de quinze dias, encaminhe cópia dos seguintes documentos e/ou esclarecimentos:
a) informar todos os quantitativos de testes rápido de Covid 19 encaminhados diretamente para o Município de Pinheiro/MA, desde o início da pandemia, apresentando cópia de documento que comprove o envio.
Fundamento legal ou jurisprudencial: artigos 157 e 187 do Regimento Interno/TCU
Manifestação da Unidade Jurisdicionada sobre os indícios de irregularidades:
a) desde o início da pandemia foi encaminhada a quantidade total de 2.240 testes rápidos diretamente para a Secretaria Municipal de Saúde de Pinheiro/MA (peça 97) , conforme documento em anexo com as informações pleiteadas (peças 98 e 100) .
Análise:
Optou-se por fazer a análise conjunta da oitiva da sociedade empresária A. P. Sousa Filho Ltda. com a já analisada oitiva da Prefeitura Municipal de Pinheiro-MA, na instrução de peça 77, utilizando-se, também, das informações do Ministério da Saúde (MS) e da Secretaria de Estado da Saúde do Estado do Maranhão (SES/MA) ao diligenciado.
Cabe iniciar recordando que o objetivo dos presentes autos é verificar possível superfaturamento, decorrente da não entrega de 6.000 testes rápidos para diagnóstico de Covid-19 (tipo de amostra sangue total, soro ou plasma e/ou coleta por swab, marca Livzon) , capaz de ocasionar prejuízo de R$ 960.000,00 aos cofres do Município de Pinheiro/MA, em violação ao princípio da probidade e incidência ao disposto nos arts. 25, § 2º, e 70 da Lei 8.666/1993.
Esta instrução não entrou no mérito da possível irregularidade de ter sido contratada empresa sem estoque e capacidade operacional, ou se a empresa A. P. Sousa Filho Ltda. é empresa de fachada, por entender que essa análise está sendo executada pela PF e porque tal fato, caso comprovado, não vai repercutir no resultado da análise se os 6.000 testes foram entregues ou não.
A empresa A. P. Sousa Filho Ltda., por intermédio de expediente subscrito pelo Sr. Caio Iatam Pádua de Almeida Santos, representante legal da sociedade (peça 92) , solicitou vistas e cópias dos autos e prorrogação de prazo (peças 93-96) , para atendimento ao disposto no ofício de oitiva 65.041/2021-TCU/Seproc (peça 81) , cuja ciência ocorreu em 29/11/2021 (peça 87) .
O prazo inicialmente concedido para apresentação da resposta findava em 14/12/2021. Foi autorizada a prorrogação requerida para 29/12/2021 (peça 101) , mas nada ficou especificado sobre o pedido de vistas e cópias dos autos.
Em 16/12/2022, o representante legal da sociedade requereu que fosse facultado acesso às peças mantidas em sigilo, com a reabertura de prazo para apresentação de defesa, ante a flagrante violação ao princípio do devido processo legal e ao direito fundamental da ampla defesa (peças, de igual teor, 104, 157 e 158) .
Esta Selog propôs (peça 159) , em 20/1/2022, deferimento parcial para o acesso às peças do presente processo, à exceção das peças classificadas como sigilosas em razão de a fonte da informação primária estar sob sigilo de justiça (peças 4-14; 26; 31; 33-35; 38-40 e 77-79) , e de indeferimento da solicitação de reabertura de prazo para apresentação de defesa, ante a inexistência de violação ao princípio do devido processo legal e ao direito fundamental da ampla defesa, visto que o requerente juntou aos autos farta documentação em resposta ao ofício de oitiva 65.041/2021-TCU/Seproc, mediante a juntada das peças 104-156, e, ainda, tendo em vista o disposto no parágrafo único do art. 186, do Regimento Interno do TCU, sendo a referida proposta acolhida pelo Ministro-Relator Weder de Oliveira em 9/2/2022 (peça 160) .
Ao analisar os documentos encaminhados pela empresa A. P. Sousa Filho Ltda. (peças 104-156) , esta Unidade Técnica não encontrou comprovante de entrega dos testes.
Porém, quando se analisa as duas imagens da peça 100, na primeira se percebe que o prefeito de Pinheiros foi buscar 2.000 testes de avião, e consequentemente não passou pelo posto fiscal da Sefaz-PI, e na segunda, em uma ação realizada pela Prefeitura de Pinheiro, postada pelo Secretário de Saúde, estavam usando testes rápidos da marca Livzon.
A marca Livzon que aparece na imagem postada pelo Secretário de Saúde é diferente das marcas GUANGZHOU GUANGXIANG ENTERPRISES CO., GUANGZHOU WONDFO BIOTECH CO. LTD e GUANGZHOU WONDFO BIOTECH, que a Secretaria de Saúde do Maranhão encaminhou para a Secretaria Municipal de Saúde de Pinheiro/MA, conforme informado pelo Secretário da SES/MA, Carlos Eduardo de Oliveira Lula, por meio do Ofício 1.915/2021 - GAB/SES de São Luís/MA, de 13/12/2021 (peça 97) .
O referido ofício trouxe a informação de que foi encaminhada a quantidade total de 2.240 testes rápidos diretamente para a Secretaria Municipal de Saúde de Pinheiro/MA, e dois documentos (peças 98 e 100) comprovando o envio.
Para facilitar a visualização, esta Selog construiu planilha abaixo com a distribuição por datas, fabricantes, quantidades e valores de testes rápidos para diagnóstico de Covid-19 para o SMS de Pinheiro/MA.
	Data
	Fabricante
	Quantidade Parcial
	Total
	Valor (R$) 
	Valor Total (R$) 

	26/4/2020
	GUANGZHOU GUANGXIANG ENTERPRISES CO.
	400
	400
	7.728,05
	7.728,05

	11/5/2020
	GUANGZHOU GUANGXIANG ENTERPRISES CO.
	340
	400
	6.441,57
	7.576,19

		GUANGZHOU WONDFO BIOTECH CO. LTD
	60
		1.134,62
	
	18/5/2020
	GUANGZHOU WONDFO BIOTECH CO. LTD
	120
	400
	2.273,50
	7.744,95

		GUANGZHOU WONDFO BIOTECH
	280
		5.471,45
	
	29/5/2020
	GUANGZHOU WONDFO BIOTECH
	440
	440
	9.353,98
	9.353,98

	09/6/2020
	GUANGZHOU WONDFO BIOTECH
	600
	600
	12.755,42
	12.755,42

Em 18/5/2020, a fiscal do contrato (peça 68, p. 24) expediu e assinou o Relatório de Fiscalização e Acompanhamento do Contrato nos seguintes termos:
Na qualidade de fiscal do contrato designado através da Portaria 51/2019 - SEMGOV, comunicamos-lhe que ao proceder à verificação ESPECÍFICA, QUALITATIVA E QUANTITATIVA PERMANENTE dos produtos descritos na Nota Fiscal 9.149, no VALOR R$ 960.000,00 (Novecentos e sessenta mil reais) ; Objeto do contrato 130/2020/PMP, Dispensa 5/2020 - :RP Objeto do contrato FORNECIMENTO EMERGENCIAL DE TESTE RÁPIDO PARA DIAGNOSTICO COVID - 19, concluímos que os mesmos encontram-se de acordo com as especificações, e em condições de aceitação e recebimento adotadas pela Saúde. 
Assim, atuando de forma diligente no acompanhamento da execução do contrato, e sendo a liquidação da despesa o reconhecimento do implemento da condição por parte do contratado, fazendo nascer para ele um crédito perante a Administração, encaminhados os autos a autoridade competente realizar o devido pagamento.
Apenas esses documentos e informações não seriam suficientes para afastar qualquer dúvida que de fato os 6.000 testes foram entregues. Algumas hipóteses poderiam ser levantadas.
Porém, a Coordenadora-Geral de Controle Interno, Aline Ribeiro, por meio do Ofício 1.283/2021/CDOC/CGCIN/DINTEG/MS, de 28/12/2021 (peça 102, p. 1-2) , encaminhou documentos informando que os testes rápidos para detecção do SARS-COV2, distribuídos pelo Ministério da Saúde, foram enviados ao Estado do Maranhão e aos Distritos Sanitários/MA, mas não diretamente para a Prefeitura Municipal de Pinheiro/MA.
De acordo com o Relatório de Distribuição de Medicamento, de 1º/1/2020 a 24/11/2021 (peça 102, p. 7-9) , verifica-se que a distribuição de testes rápidos de COVID 19 foram transferidos para:
1.18. o Almoxarifado Estadual de Medicamentos do Maranhão;
1.19. o Distrito Sanitário Especial do Maranhão;
1.20. o Distrito Sanitário Indígena/DSEI do Maranhão;
1.21. a Superintendência Estadual do Ministério da Saúde no Maranhão; e
1.22. a Central de Abastecimento Farmacêutico do Estado do Maranhão.
Em 24/3/2022, por meio do Ofício 287/2022/CDOC/CGCIN/DINTEG/MS (peça 162, p. 1-2) , a Coordenadora-Geral, Aline Ribeiro, encaminhou informações adicionais do Núcleo Jurídico da Secretaria de Vigilância em Saúde (peça 162, p. 3-4) , esclarecendo a dinâmica de envio de testes para o Estado do Maranhão, no âmbito do Plano Nacional de Expansão da Testagem para Covid-19 (PNE-Teste) .
Tal informação ratificou que cabe ao estado pactuar na Comissão Intergestora Bipartite o quantitativo a ser encaminhado para cada município, ou seja, que não enviam diretamente para as prefeituras municipais.
Dessa forma, ainda que não tenham sido encontrados, nos documentos acostados pela empresa, comprovantes de entrega dos testes por parte da empresa A. P. Sousa Filho Ltda. para a prefeitura de Pinheiro/MA, depreende-se que foram aplicados os testes rápidos da marca Livzon, e que eles não foram os que a Secretaria de Saúde do Maranhão encaminhou para a Secretaria Municipal de Saúde de Pinheiro/MA.
Outro fato que corrobora a efetivação da entrega dos 6.000 testes rápidos em análise é que a quantidade de 2.240 testes rápidos encaminhada pela Secretaria de Estado da Saúde do Maranhão (SES/MA) para a Secretaria Municipal de Saúde de Pinheiro/MA (peça 97) , não seria condizente com 1.840 pessoas com teste positivo para Covid-19.
Analisando os dados do boletim epidemiológico Covid-19 da SES/MA, que no dia 31/8/2020, tinha realizado o total de 334.234 testes com 151.615 pessoas positivadas (peça 108, p. 1) , e que o município de Pinheiros, na mesma data (peça 108, p. 6) , havia 1.840 pessoas com teste positivo para Covid-19, fazendo um paralelo deveria ter sido efetuado ao redor de 4.056 testes, quantia maior do que foi recebido.
Esse cálculo corrobora a afirmação da empresa A. P. Sousa Filho Ltda. que não condiz, a princípio, com a afirmação da CGU de que a prefeitura de Pinheiros teria informado apenas 1.381 testes realizados até o dia 6/8/2020.
Não há explicação nos autos do motivo que a Prefeitura de Pinheiro/MA tenha notificado a realização de apenas 1.381 testes, mas esse fato não interfere na análise da presente representação.
Cotejando com a informação da Prefeitura de Pinheiro/MA de que todos os testes adquiridos foram efetivamente entregues e realizados, conforme documentação que contém a relação de todos os pacientes que efetuaram testes no período de maio/2020 a março/2021 (peças 64-66) , tendo em vista, ainda, que todos os servidores ouvidos durante a operação policial afirmaram categoricamente que os 6.000 testes foram recebidos (peça 58, p. 9-10, parágrafos 53-56) , realizou-se uma planilha, mês a mês, com a relação dos pacientes que efetuaram os testes (Anexo I) para comprovar tal afirmação.
Dessa planilha é possível extrair que 7.709 pessoas foram testadas apenas nos meses de maio, junho e julho.
Do conjunto dos pontos analisados, é possível afirmar que a entrega foi feita, pois de outro modo não teriam o número de pessoas testadas nesse período.
Porém, o inquérito policial que originou essa representação ainda não foi concluído, restando consignar que, a depender do resultado do referido inquérito, essa matéria poderá ser reavaliada caso este Tribunal receba suporte documental diverso e elementos novos.
Diante do exposto, será proposto
1.23. indeferir o pedido formulado por Caio Iatam Pádua de Almeida Santos, OAB/PI 9.415 e OAB/MA 22.465-A, representante legal da empresa A. P. Sousa Filho Ltda. - ME, CNPJ: 23.627.763/0001-62, de solicitação de informações/vistas/cópias dos autos, nos termos do art. 23, VIII, da Lei 12.527/2011 c/c o art. 4º, § 1º, da Resolução TCU 249/2012;
1.24. informar à Prefeitura Municipal de Pinheiro/MA do acórdão que vier a ser proferido, destacando que o relatório e o voto que fundamentam a deliberação ora encaminhada podem ser acessados por meio do endereço eletrônico www.tcu.gov.br/acordaos;
1.25. informar às Controladoria Geral da União no Maranhão (CGU/MA) e Delegacia de Repressão a Corrupção e Crimes Financeiros-DELECOR/DRCOR/SR/PF/MA, da Superintendência da Polícia Federal no Maranhão, do acórdão que vier a ser proferido, destacando que o relatório e o voto que fundamentam a deliberação ora encaminhada podem ser acessados por meio do endereço eletrônico www.tcu.gov.br/acordaos;
1.26. arquivar os presentes autos, nos termos do art. 250, I, c/c art. 169, II, do Regimento Interno/TCU.

	F. Impacto dos Encaminhamentos Propostos

	Haverá impacto relevante na Unidade Jurisdicionada e/ou na sociedade, decorrente dos encaminhamentos propostos?
	Não

	G. Pedido de Ingresso aos Autos, de Informações/Vistas/Cópias, e de Sustentação oral

	Há pedido do representante de ingresso aos autos?
	Não

	Há pedido de informações/vistas/cópia do processo?
	Sim

	Análise:
Quanto ao pedido de vistas, formulado pela Prefeitura Municipal de Pinheiro/MA (peça 58, p. 3-4 e 10) , cabe destacar que se trata de reiteração do pleito original de 26/8/2021 (peça 56) , o qual foi indeferido pelo Ministro-Relator (peça 72) , em 13/9/2021, com base no art. 23, VIII, da Lei 12.527/2011 c/c o art. 4º, § 1º, da Resolução TCU 249/2012, uma vez que se trata de documentos compartilhados pela Polícia Federal, oriundas de investigação que se encontra sob segredo de justiça. 
Considerando que não houve alteração na classificação dessas peças, uma vez que permanece a situação jurídica do sigilo dessa documentação, propõe-se novamente o seu indeferimento, pelos mesmos fundamentos acima mencionados.

	Há pedido de sustentação oral?
	Não

	H. Processos Conexos e Apensos

	Há processos conexos noticiando possíveis irregularidades na contratação ora em análise?
	Sim

	Número do TC
	Descrição Sumária
	Estado Atual
	Situação Atual

	TC Processo 021.150/2020-6
	Possibilidade de desvio de recursos na aquisição de testes rápido de covid-19, por meio do Contrato 130/2020, com eventual irregularidade na realização de pesquisa de preços e na fixação do quantitativo.
O Acórdão 1476/2021-TCU-Plenário julgou o processo improcedente, em 23/6/2021, uma vez que o denunciante não obteve êxito em comprovar os possíveis ilícitos.
	Encerrado
	Arquivado

	Há processos apensos?
	Não

	I. Proposta de Encaminhamento

	Em virtude do exposto, propõe-se:
1.27. conhecer da representação, satisfeitos os requisitos de admissibilidade constantes no art. 113, § 1º, da Lei 8.666/1993, c/c o art. 237, inciso VI e parágrafo único, do Regimento Interno/TCU, e no art. 103, § 1º, da Resolução-TCU 259/2014;
1.28. no mérito, considerar a presente representação improcedente;
1.29. indeferir o pedido formulado por Caio Iatam Pádua de Almeida Santos, OAB/PI 9.415 e OAB/MA 22.465-A, representante legal da empresa A. P. Sousa Filho Ltda. - ME, CNPJ: 23.627.763/0001-62, de solicitação de informações/vistas/cópias dos autos, nos termos do art. 23, VIII, da Lei 12.527/2011 c/c o art. 4º, § 1º, da Resolução TCU 249/2012;
1.30. informar às Prefeitura Municipal de Pinheiro/MA, Controladoria Geral da União no Maranhão (CGU/MA) e Delegacia de Repressão a Corrupção e Crimes Financeiros-DELECOR/DRCOR/SR/PF/MA, da Superintendência da Polícia Federal no Maranhão, do acórdão que vier a ser proferido, destacando que o relatório e o voto que fundamentam a deliberação ora encaminhada podem ser acessados por meio do endereço eletrônico www.tcu.gov.br/acordaos;
1.31. arquivar os presentes autos, nos termos do art. 250, I, c/c art. 169, II, do Regimento Interno/TCU.

É o relatório.

Thiago André Bezerra Aires (OAB/MA 18.014), Carlos Helder Carvalho Furtado Mendes (OAB/MA 15.529) e outros, representando o município de Pinheiro/MA; Caio Iatam Pádua de Almeida Santos (OAB/PI 9415), representando A. P. Sousa Filho Ltda.

Não atuou.

REPRESENTAÇÃO. SECRETARIA DE CONTROLE EXTERNO DE AQUISIÇÕES LOGÍSTICAS. AQUISIÇÃO EMERGENCIAL DE TESTES RÁPIDOS PARA DIAGNÓSTICO DE COVID-19. FISCALIZAÇÃO DA CONTROLADORIA-GERAL DA UNIÃO. OPERAÇÃO ESTOQUE ZERO DA POLÍCIA FEDERAL. CONHECIMENTO. POSSÍVEL SUPERFATURAMENTO EM VIRTUDE DE SUPOSTA NÃO ENTREGA DOS TESTES. SANEAMENTOS. CONCLUSÃO PELA ENTREGA DOS TESTES. AFASTAMENTO DO SUPERFATURAMENTO. ARQUIVAMENTO. COMUNICAÇÕES.

REPRESENTAÇÃO (REPR)

Secretaria de Controle Externo de Aquisições Logísticas (Selog).

Em exame, representação da Secretaria de Controle Externo de Aquisições Logísticas (Selog) , com fundamento em informações repassadas pela secretaria do Tribunal no Maranhão (SecMA) , a respeito da ocorrência de possíveis irregularidades relacionadas ao contrato 130/2020[footnoteRef:2], celebrado entre o município de Pinheiro/MA e a empresa Lizvaldo Teixeira Eireli (cuja razão social atual é A. P. Sousa Filho Ltda. e nome fantasia "Qualimed Distribuidora de Medicamentos"[footnoteRef:3]) , em 14/5/2020. [2:  Peça 17, p. 60-64.]  [3:  Peça 27.] 
O objeto contratual consistiu no fornecimento emergencial de seis mil testes rápidos para diagnóstico de Covid-19 (tipo de amostra sangue total, soro ou plasma e/ou coleta por swab, marca Livzon) , ao preço unitário de R$ 160,00 e valor total de R$ 960.000,00[footnoteRef:4]. [4:  Peça 17, p. 60.] 
As informações repassadas pela SecMA referem-se a inquérito[footnoteRef:5] da Superintendência da Polícia Federal no Maranhão relacionado à Operação Estoque Zero, cujo teor foi compartilhado com o Tribunal por autorização judicial[footnoteRef:6], no qual são apuradas possíveis ocorrências tipificadas como crime na Lei 8.666/1993 no âmbito do mencionado contrato. [5:  IPL 2020.0097868-SR/DPF/MA, peças 4-14.]  [6:  Peça 37.] 
O referido inquérito foi instaurado com fundamento na nota técnica 2.488/2020/NAE-MA[footnoteRef:7], da Controladoria Geral da União no Maranhão (CGU/MA) , que aponta, em síntese, as seguintes possíveis irregularidades: [7:  Peça 26.] 
a) ausência de justificativa para o quantitativo contratado, dada a falta de memória de cálculo justificando a quantidade de testes contratados;
b) pesquisa de preços realizada de forma inadequada, com possível sobrepreço, dado o indício de direcionamento de pesquisa de preços para empresas distantes geograficamente do município, realizada exclusivamente com empresas estabelecidas em Teresina/PI e seu entorno, desconsiderando a existência de empresas sediadas em praças mais próximas e maiores, como a de São Luís/MA;
c) contratação de empresa sem estoque e capacidade operacional;
d) crescimento vertiginoso das vendas da empresa durante a pandemia;
e) empresa sem registro de funcionários e veículos;
f) quantidade de testes adquiridos incompatível com o total de exames realizados; e
g) simulação de venda.
Parte das possíveis irregularidades já foi objeto de outra denúncia, julgada improcedente pelo Tribunal, ao prolatar o Acórdão 1476/2021-TCU-Plenário, em 23/6/2021, conforme trecho da instrução da Selog[footnoteRef:8]: [8:  Peça 163.] 
"9. Cabe mencionar que, consoante o destacado na instrução preliminar (peça 38, p. 6-7, itens 25.1-25.8) , a denúncia não reportou ilegalidade ou irregularidade na aquisição dos 6.000 testes rápidos para Covid-19, mas possíveis falhas na estimativa da quantidade adquirida pelo contratante.
10. Ao examinar seu mérito, esta Unidade Técnica evidenciou a ausência de indícios de que tivesse havido a contratação de quantitativos superiores aos necessários para o município. Também avaliou o valor unitário dos testes adquiridos e não identificou a prática de sobrepreço." (não grifado no original) .
Remanescem nestes autos a análise do sobrepreço e/ou superfaturamento decorrente da suposta não entrega dos seis mil testes rápidos, nos termos relata a instrução[footnoteRef:9]: [9:  Peça 163.] 
"25. Cabe iniciar recordando que o objetivo dos presentes autos é verificar possível superfaturamento, decorrente da não entrega de 6.000 testes rápidos para diagnóstico de Covid-19 (tipo de amostra sangue total, soro ou plasma e/ou coleta por swab, marca Livzon) , capaz de ocasionar prejuízo de R$ 960.000,00 aos cofres do Município de Pinheiro/MA, em violação ao princípio da probidade e incidência ao disposto nos arts. 25, § 2º, e 70 da Lei 8.666/1993.
26. Esta instrução não entrou no mérito da possível irregularidade de ter sido contratada empresa sem estoque e capacidade operacional, ou se a empresa A. P. Sousa Filho Ltda. é empresa de fachada, por entender que essa análise está sendo executada pela PF e porque tal fato, caso comprovado, não vai repercutir no resultado da análise se os 6.000 testes foram entregues ou não." (não grifado no original) 
Além do inquérito[footnoteRef:10], foram juntados aos autos, com atribuição de sigilo por segredo de justiça[footnoteRef:11], a nota técnica da CGU/MA[footnoteRef:12], de 18/9/2020, e os respectivos papéis de trabalho[footnoteRef:13]. Segundo essa instância controladora, o município teria informado que somente 1.381 testes haviam sido realizados até o dia 6/8/2020. [10:  Peças 4-14.]  [11:  Peça 4, p. 21.]  [12:  Peça 26.]  [13:  Peças 31 e 33-35, incluindo planilhas de relação de notas fiscais de entrada e saída da contratada que constam como itens não digitalizáveis na peça 31.] 
Após exame da documentação, a Selog promoveu as devidas diligências, requerendo informações ao município, à Secretaria de Estado da Saúde do Maranhão, ao Ministério da Saúde e à empresa contratada. 
As respostas apresentadas pelo Ministério da Saúde e pela Secretaria de Estado da Saúde do Maranhão foram elucidativas quanto ao modo de operação para entrega dos testes. Em resumo, o Ministério da Saúde não distribuiu testes rápidos de Covid-19 diretamente ao município[footnoteRef:14], mas por intermédio do estado do Maranhão, e a Secretaria de Saúde encaminhou apenas 2.240 testes rápidos[footnoteRef:15]. [14:  Peça 102, p. 5.]  [15:  Peças 97, 98 e 100.] 
O município argumentou[footnoteRef:16], no que importa ao deslinde do caso, que o fornecimento dos seis mil testes rápidos foi faturado pela contratada por meio da nota fiscal 149, que foi carimbada e assinada pela fiscal do contrato em 14/5/2020, autorizada a liquidação, em 18/5/2020, pelo secretário municipal de Saúde, que também emitiu duas ordens de pagamento: a primeira, no valor de R$ 320.000,00; a segunda, no valor de R$ 640.000,00. [16:  Peça 77, itens 21-59, p. 5-10.] 
Em suas alegações, a empresa anexou a nota de entrega de quatro mil testes pela Dimensão Distribuidora[footnoteRef:17], datada do dia 14/5/2020, o que comprovaria o estoque e a capacidade da empresa de entregar os produtos ao município, bem como diversas notas fiscais de aquisição desta distribuidora e da empresa Oltramed Comércio de Produtos Médicos[footnoteRef:18], tudo de acordo com a sistemática de comercialização típica desse mercado. [17:  Peça 120, 130-134.]  [18:  Nota fiscal 486, de 7/5/2020 (peça 105) .] 
Examinadas as respostas apresentadas, a unidade instrutiva concluiu pela plausibilidade fática da entrega dos seis mil testes, conforme excerto que transcrevo:
"31. Ao analisar os documentos encaminhados pela empresa A. P. Sousa Filho Ltda. (peças 104-156) , esta Unidade Técnica não encontrou comprovante de entrega dos testes.
32. Porém, quando se analisa as duas imagens da peça 100, na primeira se percebe que o prefeito de Pinheiros foi buscar 2.000 testes de avião, e consequentemente não passou pelo posto fiscal da Sefaz-PI, e na segunda, em uma ação realizada pela Prefeitura de Pinheiro, postada pelo Secretário de Saúde, estavam usando testes rápidos da marca Livzon.
33. A marca Livzon que aparece na imagem postada pelo Secretário de Saúde é diferente das marcas GUANGZHOU GUANGXIANG ENTERPRISES CO., GUANGZHOU WONDFO BIOTECH CO. LTD e GUANGZHOU WONDFO BIOTECH, que a Secretaria de Saúde do Maranhão encaminhou para a Secretaria Municipal de Saúde de Pinheiro/MA, conforme informado pelo Secretário da SES/MA, Carlos Eduardo de Oliveira Lula, por meio do Ofício 1.915/2021 - GAB/SES de São Luís/MA, de 13/12/2021 (peça 97) .
34. O referido ofício trouxe a informação de que foi encaminhada a quantidade total de 2.240 testes rápidos diretamente para a Secretaria Municipal de Saúde de Pinheiro/MA, e dois documentos (peças 98 e 100) comprovando o envio.
35. Para facilitar a visualização, esta Selog construiu planilha abaixo com a distribuição por datas, fabricantes, quantidades e valores de testes rápidos para diagnóstico de Covid-19 para o SMS de Pinheiro/MA.
	Data
	Fabricante
	Quantidade Parcial
	Total
	Valor (R$) 
	Valor Total (R$) 

	26/4/2020
	GUANGZHOU GUANGXIANG ENTERPRISES CO.
	400
	400
	7.728,05
	7.728,05

	11/5/2020
	GUANGZHOU GUANGXIANG ENTERPRISES CO.
	340
	400
	6.441,57
	7.576,19

		GUANGZHOU WONDFO BIOTECH CO. LTD
	60
		1.134,62
	
	18/5/2020
	GUANGZHOU WONDFO BIOTECH CO. LTD
	120
	400
	2.273,50
	7.744,95

		GUANGZHOU WONDFO BIOTECH
	280
		5.471,45
	
	29/5/2020
	GUANGZHOU WONDFO BIOTECH
	440
	440
	9.353,98
	9.353,98

	09/6/2020
	GUANGZHOU WONDFO BIOTECH
	600
	600
	12.755,42
	12.755,42

36. Em 18/5/2020, a fiscal do contrato (peça 68, p. 24) expediu e assinou o Relatório de Fiscalização e Acompanhamento do Contrato nos seguintes termos:
Na qualidade de fiscal do contrato designado através da Portaria 51/2019 - SEMGOV, comunicamos-lhe que ao proceder à verificação ESPECÍFICA, QUALITATIVA E QUANTITATIVA PERMANENTE dos produtos descritos na Nota Fiscal 9.149, no VALOR R$ 960.000,00 (Novecentos e sessenta mil reais) ; Objeto do contrato 130/2020/PMP, Dispensa 5/2020 - :RP Objeto do contrato FORNECIMENTO EMERGENCIAL DE TESTE RÁPIDO PARA DIAGNOSTICO COVID - 19, concluímos que os mesmos encontram-se de acordo com as especificações, e em condições de aceitação e recebimento adotadas pela Saúde. 
Assim, atuando de forma diligente no acompanhamento da execução do contrato, e sendo a liquidação da despesa o reconhecimento do implemento da condição por parte do contratado, fazendo nascer para ele um crédito perante a Administração, encaminhados os autos a autoridade competente realizar o devido pagamento.
37. Apenas esses documentos e informações não seriam suficientes para afastar qualquer dúvida que de fato os 6.000 testes foram entregues. Algumas hipóteses poderiam ser levantadas.
38. Porém, a Coordenadora-Geral de Controle Interno, Aline Ribeiro, por meio do Ofício 1.283/2021/CDOC/CGCIN/DINTEG/MS, de 28/12/2021 (peça 102, p. 1-2) , encaminhou documentos informando que os testes rápidos para detecção do SARS-COV2, distribuídos pelo Ministério da Saúde, foram enviados ao Estado do Maranhão e aos Distritos Sanitários/MA, mas não diretamente para a Prefeitura Municipal de Pinheiro/MA.
39. De acordo com o Relatório de Distribuição de Medicamento, de 1º/1/2020 a 24/11/2021 (peça 102, p. 7-9) , verifica-se que a distribuição de testes rápidos de COVID 19 foram transferidos para:
39.1. o Almoxarifado Estadual de Medicamentos do Maranhão;
39.2. o Distrito Sanitário Especial do Maranhão;
39.3. o Distrito Sanitário Indígena/DSEI do Maranhão;
39.4. a Superintendência Estadual do Ministério da Saúde no Maranhão; e
39.5. a Central de Abastecimento Farmacêutico do Estado do Maranhão.
40. Em 24/3/2022, por meio do Ofício 287/2022/CDOC/CGCIN/DINTEG/MS (peça 162, p. 1-2) , a Coordenadora-Geral, Aline Ribeiro, encaminhou informações adicionais do Núcleo Jurídico da Secretaria de Vigilância em Saúde (peça 162, p. 3-4) , esclarecendo a dinâmica de envio de testes para o Estado do Maranhão, no âmbito do Plano Nacional de Expansão da Testagem para Covid-19 (PNE-Teste) .
41. Tal informação ratificou que cabe ao estado pactuar na Comissão Intergestora Bipartite o quantitativo a ser encaminhado para cada município, ou seja, que não enviam diretamente para as prefeituras municipais.
42. Dessa forma, ainda que não tenham sido encontrados, nos documentos acostados pela empresa, comprovantes de entrega dos testes por parte da empresa A. P. Sousa Filho Ltda. para a prefeitura de Pinheiro/MA, depreende-se que foram aplicados os testes rápidos da marca Livzon, e que eles não foram os que a Secretaria de Saúde do Maranhão encaminhou para a Secretaria Municipal de Saúde de Pinheiro/MA.
43. Outro fato que corrobora a efetivação da entrega dos 6.000 testes rápidos em análise é que a quantidade de 2.240 testes rápidos encaminhada pela Secretaria de Estado da Saúde do Maranhão (SES/MA) para a Secretaria Municipal de Saúde de Pinheiro/MA (peça 97) , não seria condizente com 1.840 pessoas com teste positivo para Covid-19.
44. Analisando os dados do boletim epidemiológico Covid-19 da SES/MA, que no dia 31/8/2020, tinha realizado o total de 334.234 testes com 151.615 pessoas positivadas (peça 108, p. 1) , e que o município de Pinheiros, na mesma data (peça 108, p. 6) , havia 1.840 pessoas com teste positivo para Covid-19, fazendo um paralelo deveria ter sido efetuado ao redor de 4.056 testes, quantia maior do que foi recebido.
45. Esse cálculo corrobora a afirmação da empresa A. P. Sousa Filho Ltda. que não condiz, a princípio, com a afirmação da CGU de que a prefeitura de Pinheiros teria informado apenas 1.381 testes realizados até o dia 6/8/2020.
46. Não há explicação nos autos do motivo que a Prefeitura de Pinheiro/MA tenha notificado a realização de apenas 1.381 testes, mas esse fato não interfere na análise da presente representação.
47. Cotejando com a informação da Prefeitura de Pinheiro/MA de que todos os testes adquiridos foram efetivamente entregues e realizados, conforme documentação que contém a relação de todos os pacientes que efetuaram testes no período de maio/2020 a março/2021 (peças 64-66) , tendo em vista, ainda, que todos os servidores ouvidos durante a operação policial afirmaram categoricamente que os 6.000 testes foram recebidos (peça 58, p. 9-10, parágrafos 53-56) , realizou-se uma planilha, mês a mês, com a relação dos pacientes que efetuaram os testes (Anexo I) para comprovar tal afirmação.
48. Dessa planilha é possível extrair que 7.709 pessoas foram testadas apenas nos meses de maio, junho e julho.
49. Do conjunto dos pontos analisados, é possível afirmar que a entrega foi feita, pois de outro modo não teriam o número de pessoas testadas nesse período.
50. Porém, o inquérito policial que originou essa representação ainda não foi concluído, restando consignar que, a depender do resultado do referido inquérito, essa matéria poderá ser reavaliada caso este Tribunal receba suporte documental diverso e elementos novos." (não grifado no original) 
A Selog conclui, portanto, pela provável entrega dos seis mil testes rápidos, fato que afasta o indício de sobrepreço ou superfaturamento que inicialmente levantara.
II
Acolho a proposta da unidade instrutiva, ressaltando, contudo, que segundo a Secretaria "o inquérito policial que originou essa representação ainda não foi concluído, restando consignar que, a depender do resultado do referido inquérito, essa matéria poderá ser reavaliada caso este Tribunal receba suporte documental diverso e elementos novos"[footnoteRef:19]. [19:  Peça 163, parágrafo 50.] 
Submeto este processo à 1ª Câmara sob a forma unitária em virtude do pedido de sustentação oral formulado pelo Sr. Caio Iatam Pádua de Almeida Santos, representante legal da empresa A. P. Sousa Filho Ltda. - ME, atuando como interessado no processo.
Quanto às solicitações diversas de vista e cópia formulados pelo representante legal da empresa, conforme já consignado em despachos que proferi[footnoteRef:20], o acesso às peças sigilosas compartilhadas pela Polícia Federal e pelo Judiciário não podem ser deferidos.  [20:  Peça 160.] 
***
Estando o processo pautado para esta sessão, a parte desistiu do pedido de sustentação oral anteriormente formulado.
Ademais, o MP/TCU, representado pelo sub-procurador Paulo Soares Bugarin, sugeriu a inclusão de determinação, a qual acolhi, à Delegacia de Repressão à Corrupção e Crimes Financeiros -DELECOR/DRCOR/SR/PF/MA, da Superintendência da Polícia Federal no Maranhão, no sentido de encaminhar ao Tribunal o resultado final do inquérito policial 2020.0097868-SR/DPF/MA, quando de sua finalização.
Diante do exposto, manifesto-me pela aprovação do acórdão que ora submeto à apreciação deste Colegiado.
TCU, Sala das Sessões, em 23 de agosto de 2022.
Weder de Oliveira
Relator